臺灣高等法院臺中分院刑事判決　　　　　　　　 九十一年度上訴字第一一五一號
　　上　訴　人　臺灣臺中地方法院檢察署檢察官
　　被　　　告　乙○○
　　選任辯護人　張仁寧
右上訴人因被告詐欺案件，不服臺灣臺中地方法院九十一年度訴字第三三三號，中華
民國九十一年六月四日第一審判決（起訴案號：臺灣臺中地方法院檢察署九十年度偵
字第二二○五三號）提起上訴，本院判決如左：
    主  文
原判決撤銷。
乙○○連續意圖為自己不法之所有，以詐術使人將本人之物交付，處有期徒刑玖月。
    事  實
一、乙○○於民國八十九年四月間，自任會首，出面召募會員並擔任開標及收取會款
    之工作，在其經營之臺中縣豐原市○○街「昀音樂中心」（原判決誤載為「昀章
    樂中心」）成立民間互助會，參加會員包括甲○○（參加二會）、丁○○（以其
    丈夫林榮豐名義參加一會）、林志正（以「大豐」公司名義參加二會）等共二十
    三會，每會新臺幣（下同）二萬元，自八十九年四月五日起至九十一年二月五日
    止，合計一年十一月，底標二千元，於每月五日中午十二時許，在上開處所開標
    ，並約定開標後由乙○○代收死會及活會會款，死會會員係以每會應繳二萬元會
    款外加得標時所出之標息後繳納之，活會會員則每期固定繳納二萬元（即所謂外
    標方式）。該互助會於八十九年四月八日會員所繳納之第一期會款則約定由乙○○收取。嗣乙○○因對外債務無法承擔，竟基於意圖為自己不法所有之概括犯意
    ，先於八十九年八月五日第五會開標時，利用尚屬活會之會員甲○○未到場親自
    參與投開標之機會，向丁○○、林志正及除甲○○以外之其他活會會員共十八人
    詐稱甲○○以三千八百元得標（對甲○○則逕收取會款，而未告知何人得標），
    並向甲○○、丁○○、林志正及其他活會會員收取該期會款，使甲○○、丁○○
    、林志正及其他活會會員因而陷於錯誤，而繳納該期活會會款共三十六萬元；又
    於八十九年十二月五日第九會開標時，利用尚屬活會之會員丁○○未到場親自參
    與投開標之機會，冒用林榮豐之名義投標，向甲○○、林志正及除丁○○以外之
    其他活會會員共十四人詐稱林榮豐以五千五百元得標（對丁○○則逕收取會款，
    而未告知何人得標），並向甲○○、丁○○、林志正及其他活會會員收取該期會
    款，使甲○○、丁○○、林志正及其他活會會員因而陷於錯誤，而繳納該期活會
    會款共二十八萬元。乙○○復承前意圖為自己不法所有之概括犯意，於同年十月
    二十日，向甲○○、丁○○詐稱欲成立另一互助會，連會首合計十五會，每月每
    會會款二萬元，底標一千二百元，採外標制，會期自八十九年十月二十日起至九
    十年十二月二十日止，合計一年三月，並定於每月二十日中午十二時，在上開「
    昀音樂中心」開標，再擅將不欲加入該互助會之不知情之徐月容、林美月等人列
    入會員名單，據以製作會單，並交予甲○○、丁○○，使甲○○、丁○○誤認該
    互助會已成立而加入之，甲○○、丁○○（以「大豐」之名義）各加入一會，並
    按月繳納每個月二萬元之會款，至九十年七月二十日第十期止，乙○○共詐得甲○○、丁○○會款共四十萬元。嗣因甲○○、丁○○等人欲投標，乙○○藉口推
    託，經甲○○查問其他會員後，始得悉上情。
二、案經甲○○、丁○○訴請臺灣臺中地方法院檢察署檢察官偵查起訴。
    理  由
一、訊據被告乙○○固坦認有於八十九年十月二十日虛構會員使甲○○、丁○○加入
    上開連會首共計十五會之互助會情事，惟矢口否認有何詐欺犯行，辯稱：該互助
    會伊原本想招會，但招不起來，其中有些人想跟會，因為人數不足，當時情況很
    亂，有些人後來不想參加了，伊只好自己承擔；八十九年四月五日的互助會，伊
    沒有冒標，那個會還沒有結束，還有活會的人存在，被告現盡力還債中，請求從
    輕云云。惟查：
（一）被告於八十九年四月間，出面召募會員並自任會首，在上開「昀音樂中心」成
      立民間互助會，會員包括告訴人甲○○、丁○○（以其夫林榮豐之名義參加一
      會）、林志正（以「大豐」名義參加二會）等二十三會，會金每期二萬元，自
      八十九年四月五日起至九十一年二月五日止，會期計一年十一月，底標二千元
      ，於每月五日開標，採外標方式等情，已據被告供承甚明，核與告訴人甲○○
      、丁○○指訴情節相符，並經證人即會員林志正證述在卷，復有該互助會之會
      單二紙附卷可稽。
（二）證人林志正於原審審理時具結證述：「（是否有跟被告乙○○的會？）有，我
      共跟過她兩支會，本案八十九年四月起的二萬元的會我跟了二會，我是以大豐
      的名義參加的，大豐是我公司的名稱。」、「（提示偵查卷六十二頁最下面之
 會單，是否為你所跟的會？）是，該會會員有二十人，採外標制。我先前有跟
      過被告的會，沒有發生問題，但本會我在繳了五、六期款後想要投標，但都標
      不到，我就向被告要會員電話，但她都沒辦法給我。該會後來我有標到，兩支
      會都得標，但兩支會的金額被告都未完全給付給我，一開始兩會共欠七萬元，
      最近陸續還我幾千元，尚欠我四萬餘元。」、「我不知道被告有增加會員，她
      也沒有跟我說過。」、「甲○○、林榮豐的部分是我問被告之後，依照她陳訴
      （述）的內容紀錄的，得標金額也是乙○○告訴我的。」等語（見原審卷第四
      十一、四十二、四十四頁），核與告訴人甲○○於偵查中所提出大豐公司持有
      之會單（見臺灣臺中地方法院檢察署九十年度發查字第三四三八號偵查卷第六
      十二頁）記載內容相符；又該互助會係採外標方式，會員得標時會首所收取之
      總會款，係以各期二萬元會金再加上各死會會員得標時所投標之標金來計算，
      是該投標金額關係各會員之利息高低，尚未得標的活會會員自有逐期記載之必
      要，證人林志正與被告既無怨隙，雙方雖有互助會債務糾紛，但已達成和解，
      被告並分期履約，證人林志正自無任意捏造得標會員之可能，是證人林志正之
      證詞當可採信。被告確有告知證人林志正：會員甲○○、林榮豐分別以三千八
      百元及五千五百元得標，證人林志正並因此記錄於其所持有之會單上，是被告
      確有冒標前揭二會等情，至堪認定。
（三）被告於八十九年十月二十日以虛構會員之方式，招攬告訴人甲○○、丁○○入
      會等情，業據被告於偵查、原審及本院調查時分別供承：「（你邀告訴人加入
      這些會是否是真的會？）八十九年三月五日及四月五日的互助會是真的，十月
      二十日的會是假的。」、「‧‧‧二十日開標的會確實是虛設的，原來會員有
      十五人，實際參加的約有十一、二人，不足的會員會款是由我付。我本來是有
      意要成立該會，因有部分會員後來不跟了，所以就沒辦法成立，這個會我仍繼
      續跟甲○○、林榮豐收了十期的會款，後來停會，這部分我欠他們四十萬元。
      」、「（八十九年十月二十日到九十年十二月二十日那個會，照會單是十五個
      人參加，實際上是幾人參加？）當時因為招不起來，所以起會的時間一直延，
      後來只有幾個人。」、「（八十九年十月二十日到九十年十二月二十日那個會
      ，會員有幾個人是真的？幾個人是假的？）只有第二個甲○○及第三個大豐是
      真的，其他的都是假的，因為招不起來，所以就解會。」、「（是一開始他們
      不參加還是起會後他們不參加？）會單上編號第九是繳一次就不參加，四、十
      三繳二次就不參加。」、「（其他人呢？）我一直跟他們講，可是他們不參加
      。」、「（這個會裡面你冒標的有幾會？）會到八月停止，就是會單上編號五
      、六、七、八、十、十二。」、「（這是假的會，你這樣冒標不就只跟一、二
      個人收會錢？）當時錢莊在逼債，我沒有辦法，所以才如此。」等語（見上開
      偵查卷第十八頁，原審卷第二十頁，本院卷第三十一至三十四頁），並有告訴
      人甲○○提出之會單在卷足參，佐以被告提出之會單，僅有八十九年三月五日
      及四月五日所成立之二互助會，並無該八十九年十月二十日成立之互助會，而
      會單係記載會首及會員之基本資料，並供以記錄各次得標及應繳（收）會款數
      額，會首自應妥當保存據以收受會款，被告卻無該互助會之會單，顯係以虛構
      會員之方式，向告訴人甲○○、丁○○詐騙會款，被告固辯稱本來有意要成立
      該會，僅因會員招募不足等因素致使該互助會無法成立云云，惟互助會既無法
      成立，被告自不應向告訴人等收取會款，其竟以虛構之會員得標為由，向告訴
      人逐期收取會款，其有不法所有之詐欺意圖至明。綜上所述，被告前揭辯詞，
      顯係事後卸責之詞，不足採信。本案事證明確，被告右揭詐欺犯行，至堪認定
      。
二、按民間互助會已得標之死會會員，無論同組何一會員得標及其願出標金若干，均
    需繳納當期全額會款，縱會首施用詐術以他會員名義冒標，並向死會會員收取會
    款，因該等死會會員本負有繳納會款之義務，而非陷於錯誤交付會款予會首，自
    無構成詐欺取財罪之可言（參考最高法院八十三年度臺上字第四一五三號判決）
    ，故會首冒名盜標，其詐欺對象，應限於活會會員，其詐欺所得之款，應僅限於
    未得標會員（即活會會員）繳納之會款，被告冒用尚未得標之活會會員甲○○、
    林榮豐之名義向各該活會會員詐稱甲○○、林榮豐得標，而使不知情之甲○○、
    丁○○、林志正及其他活會會員陷於錯誤，各繳交該期會款，被告有為自己不法
    所有之意圖，甚為明確。次按刑法第二百十條之偽造文書罪，係以無製作權之人
    冒用他人名義而製作文書為構成要件，如行為人對於此種文書本有製作權，縱令
    其製作之內容虛偽，不應製作而製作，亦難論以該條之罪（最高法院二十四年度
    上字第五四五八號判例參照）；又我國民間互助會，係由會首招募會員參加而成
    立，通常由會首製作會單，記載會員名冊及相關事項，交由各會員收執以為憑證
    ，會單上所列會員姓名，並非會員之署押，故會首在其有權製作之會單上虛列他
    人姓名為會員，乃屬內容不實，並非冒用他人名義製作會單（參考最高法院八十
    四年度臺上字第六五一六號判決）。本件被告於八十九年十月二十日虛設之互助
    會，係由會首即被告製作會單，記載會員姓名及相關事項，交由告訴人甲○○、
    丁○○收執以為憑證，業據被告自承在卷，核與告訴人甲○○指訴情節相符，則
    會單上所列會員姓名，並非會員之署押，故被告在其本人名義製作之前開會單上
    虛列徐月容、林美月等人姓名為會員，雖屬內容不實，但並非冒用他人名義製作
    會單，自無偽造文書可言，公訴人於起訴書犯罪事實欄亦未認被告此部份之犯行
    涉有偽造文書等罪嫌，合先敘明。
三、核被告乙○○所為，係犯刑法第三百三十九條第一項之詐欺取財罪。被告於同一
    會期，以一個冒標詐財之行為，同時分別使告訴人甲○○、丁○○、林志正及其
    他活會會員陷於錯誤而交付會款，及被告以虛構會員之方式成立互助會，同時使
    告訴人甲○○、丁○○陷於錯誤而交付會款，均係以一行為觸犯數個犯罪構成要
    件相同之罪名，為同種想像競合犯，均應依刑法第五十五條之規定，從一重處斷
    。又被告先後多次詐欺取財（包括二次冒標行為及一次虛構互助會行為）犯行，
    時間緊接，所犯係犯罪構成要件相同之罪名，顯係基於概括犯意反覆為之，為連
    續犯，應依刑法第五十六條規定論以一連續詐欺取財罪，並加重其刑。原審認被
    告罪證明確，予以論科，固屬有據，然查，原判決認被告除犯詐欺取財罪外，另
    犯刑法第二百二十條、二百十六條、二百十條之行使偽造準私文書罪，尚嫌速斷
    （理由詳如後述），且認被告於八十九年十月二十日所成立之互助會並非虛構，
    亦有未洽，檢察官上訴意旨指摘原審判決不當為有理由，應由本院予以撤銷改判
    。爰審酌被告身為會首，連續多次冒標，並以虛構會員之方式招攬互助會，藉以
    詐取活會會員之會款，數額逾百萬元，對告訴人及其他被害人所致損失甚鉅，迄
    又未與告訴人達成和解賠償損害，且犯後未能完全坦承犯行，亦無提出具體賠償
    告訴人之解決方法等一切情狀，量處如主文第二項所示之刑，以資懲儆。
四、公訴意旨另以：被告乙○○基於行使偽造準私文書之概括犯意，先於八十九年八
    月五日，冒用甲○○名義，偽填以甲○○署名之標單，以三千八百元標得前開八
    十九年四月五日成立之互助會，又於同年十二月五日，再以林榮豐名義，偽填以
    林榮豐署名之標單，以五千五百元再標得前開二萬元之互助會，均足生損害於甲○○及林榮豐，此部份偽造標會單之犯行亦涉有刑法第二百二十條、二百十六條
    、二百十條之行使偽造準私文書罪嫌云云。惟查公訴人認被告涉有上開罪嫌，係
    以告訴人甲○○、丁○○之指訴，證人林志正之證詞及告訴人所提出之會單、互
    助會簿所記載之得標順序與證人林志正以大豐公司名義提出之會單、互助會簿所
    記載之得標順序不同為其主要論據。訊據被告固於原審法院審理時供稱開標時，
    來參與開標的會員，大都會在標單上書寫姓名及金額等語，惟並未自白伊於冒標
    時，亦有填寫標單，嗣並於本院調查時明確供述伊沒有寫標單等語。經查：告訴
    人甲○○於偵查中指訴：「（被告來跟你收會錢時有無跟你說是誰得標？）沒有
    ，我只問她標多少錢。」等語（見上開偵查卷第六十九頁），證人林志正亦證述
    ：「（你會簿內的得標金額是如何來的？）是乙○○告訴我的，我再將數目寫下
    來。」等語（見上開偵查卷第九十三頁），均未提及該互助會投開標時有製作標
    單之情形，且互助會為我國民間行之有年之集資聚財方式，其成立所招募之會員
    往往係本於與會首有鄰里鄉親或親屬情誼之信任關係，每期投開標時，會員因有
    事不克親自前往約定地點參與投開標者，端賴會首口頭告知而繳交會錢，亦所在
    多有，本案又無何被告偽造之標單扣案供佐，本罪疑唯輕原則，實難遽認被告有
    偽造標單並持以行使之犯行。此外，復查無其他積極證據足認被告涉有公訴人所
    指之前開偽造文書犯行，惟依公訴意旨此部份犯行與前揭論罪科刑部分有牽連犯
    之裁判上一罪關係，按審判不可分原則，爰不另為無罪之諭知，併此敘明。
五、另公訴人於起訴書犯罪事實欄雖記載被告於八十九年三月五日成立，會金一萬元
    ，會員連會首共二十一人次之互助會等語，惟並未明確敘明被告就此會有何犯罪
    行為，告訴人雖一再堅稱該會亦為被告所虛構等語，但查：證人林美華於偵查中
    證述：「（你一萬元（指八十九年三月五日成立之互助會）的會跟了幾會？）四
    個會，二個會是我自己的，二個會是朋友跟的。」等語（見上開偵查卷第三十八
    頁），證人張素蘭於偵查中證述：「（你八十九年有無參加乙○○的互助會？）
    我有跟二萬元的一個會（應係此一萬元互助會之誤），我繳過第一次會錢後，過
    了二、三天我認為我沒有能力負擔，於是我就退會了，我叫乙○○自己找人承接
    我的會。」等語（見上開偵查卷第七十三頁），證人洪遠春亦於偵查中具結證述
    ：「（你有無參加乙○○的互助會？）後來才加入的，一萬元（指八十九年三月
    五日成立之互助會）的二會，二萬元（指八十九年四月五日成立之互助會）的一
    會，都是八十九年六月份加入的。」、「（有無得標？）有得標，八十九年六月
    ，一萬的一千七百元標一會，十月的二萬好像是用二千七百元得標，九十年六月
    標一萬元的，‧‧‧。」等語（見上開偵查卷第一百十三頁），佐以被告所提出
    之該互助會會單互核以觀，證人林美華、張素蘭確係為該互助會之會員，而證人
    洪遠春亦係於八十九年六月五日加入該二互助會二會，其中一會並承接證人張素
    蘭所退出者，且證人洪遠春就該互助會並先後二次得標，是本案無何積極事證可
    認此互助會確係虛構，附此說明之。
據上論斷，應依刑事訴訟法第三百六十九條第一項前段、第三百六十四條、第二百九
十九條第一項前段，刑法第五十六條、第三百三十九條第一項、第五十五條，罰金罰
鍰提高標準條例第一條前段，判決如主文。
本案經檢察官丙○○到庭執行職務。
中        華        民        國  九 十 一  年    十一    月　 二十七   日
                                  臺灣高等法院臺中分院刑事第五庭
                                        審判長法　官　袁　從　楨
                                              法　官　郭　同　奇
                                              法  官  姚  勳  昌
右正本證明與原本無異。
檢察官得上訴。
被告不得上訴。
如不服本判決應於收受送達後十日內向本院提出上訴書狀，其未敘述上訴之理由者並
得於提起上訴後十日內向本院補提理由書（均須按他造當事人之人數附繕本）。
                                              書記官  陳  如  慧
中        華        民        國  九 十 一  年    十一    月　 二十八   日
附錄論罪科刑法條：
刑法第三百三十九條第一項
意圖為自己或第三人不法之所有，以詐術使人將本人或第三人之物交付者，處五年以
下有期徒刑、拘役或科或併科一千元以下罰金。
                                                                   Ｋ
